臺灣士林地方法院刑事判決　　　　　　　　　　　　　　九十一年度訴字第二三號
　　聲　請　人　臺灣士林地方法院檢察署檢察官
　　被　　　告　戊○○
　　右　一　人
　　選任辯護人　李建賢律師
　　被　　　告　甲○○
右列被告等因違反商業會計法案件，檢察官聲請簡易判決處刑（八十九年偵字第九二
六七號、第一０九七六號），經本院內湖簡易庭認不宜逕為簡易判決，簽請適用通常
程序，本院判決如左：
    主  文
戊○○、甲○○共同連續商業負責人，以明知不實之事項，而填製會計憑證，各處有
期徒刑月，如易科罰金以佰元折算壹日。均緩刑年。
    事  實
一、戊○○為設於台北市○○區○○路一七四巷六弄二、四號三協工業有限公司（下
    稱三協公司）之負責人，為商業會計法所稱之商業負責人，並以製作薪資表、各
    類所得扣繳暨免扣繳憑單（以下簡稱扣繳憑單）、營利事業所得稅結算申報書為
    其附隨業務之人，負有據實登載營利事業所得稅結算申報書及製作扣繳憑單之義
    務，為從事業務之人。甲○○則為原設於台北市○○市○○路七十一之三號亦鵬
    企業有限公司（下稱亦鵬公司，八十四年九月一日受讓營業，八十八年六月間停
    止營業）之負責人。亦鵬公司於八十七年間經營困難無力繳稅，稅捐機關停止發
    給統一發票，致該公司無從開立統一發票，此為三協公司負責人戊○○所明知，
    三協公司仍於民國八十七年間以每件新台幣（下同）五元之代價，將公司半成品
    之電風扇，交由亦鵬公司承攬代工烤漆，於該年度向亦鵬公司共支出合計六十五
    萬七千四百二十六元承攬報酬之營業成本，戊○○、甲○○明知三協公司及亦鵬
    公司間為承攬關係，甲○○本人及亦鵬公司之僱工均非三協公司員工，與三協公
    司無僱傭關係，僅因亦鵬公司無法提供統一發票供三協公司申報營利事業所得稅
    ，竟由甲○○先徵得駱華傑、徐李伍及乙○○之同意，與戊○○及三協公司會計
    丙○○、黃寶華（均未據起訴）等人均基於偽造商業會計憑證，及為業務上所掌
    文書不實登載之共同犯意，依事先之約定，由甲○○將其與亦鵬公司之員工徐李
    伍、乙○○及駱華傑之身份證影本交予丙○○，由丙○○連續按月於八十七年三
    月至八十七年十二月間，虛偽填製甲○○、駱華傑、徐李伍及乙○○於八十七年
    三月至十二月間分別領取三協公司薪資所得各十七萬一千二百七十四元、十六萬
    二千八百八十九元、十六萬零二百零五元及十六萬三千零五十八元（合計四人領
    取薪資六十五萬七千四百二十六元）於業務上製作之薪津表，以之為公司之會計
    憑證，再由甲○○於薪津表蓋妥伊四人之印章，並於八十八年三月間由丙○○、
    黃寶華據以製作其業務上所製作之文書即八十七年度扣繳憑單（一式四份）四張
    ，並填製三協公司八十七年度營利事業所得稅結算申報書、八十七年度扣繳憑單
    申報書，於申報書上之薪資支出欄、營業成本欄、僱工人員欄為上開不實之登載
    ，於八十八年二、三月間再委由不知情之代理申報人會計師劉乃銘持向財政部臺
    北市國稅局申報該年度營利事業所得稅，足生損害於稅捐機關對於稅捐資料之管
    理及課稅之正確性。嗣經駱華傑之代理人丁○○發覺，而知上情。
二、案經被害人駱華傑之代理人丁○○訴由臺北市政府警察局內湖分局報請臺灣士林
    地方法院檢察署檢察官聲請簡易判決處刑，本院改依通常程序審理。
    理  由
一、訊據被告甲○○、戊○○固均坦承三協公司八十七年間曾將公司之電風扇半成品
    按件計酬，交由亦鵬公司代工烤漆，因亦鵬公司無法開立發票，三協公司無從循
    正當名目報稅，二人遂相約權以支領薪資之方式瓜代代工報酬，而由甲○○將伊
    本人及亦鵬公司員工駱華傑、徐李伍、乙○○之身分證件影本交予三協公司之會
    計，據以填製該人員領取各如上薪資之三協公司八十七年度薪資表、扣繳憑單等
    ，再據以製作營利事業所得稅申報書持之申報營利事業所得稅之事實，惟矢口否
    認犯罪，被告戊○○辯稱：(一)伊從事製造業，公司之行政人員均以工資申報，伊
    確實有請亦鵬公司代工，傳票亦據實登載為吳、駱、徐、邱等人之工資，並未造
    假或找人頭，完全依照事實，主觀上即無犯意，代工究應以承攬報酬或工資申報
    應無不同，且據營利事業所得稅結算申報查核準則第七十一條第七款規定，薪資
    支出包括工資係按件計酬者；被告營利事業所得稅之申報無違法之處。(二)三協公
    司係以按件計酬方式給付吳、駱、徐、邱等人噴漆勞務工資，三協公司與渠等係
    僱傭關係，吳、駱、徐、邱等人不能開立發票後係以個人身分受雇代工，並非承
    攬；被告甲○○則辯稱：伊向三協公司領錢卻不能提供發票予三協公司報稅，無
    他法，所以就同意戊○○將其等五人報薪資所得，應不構成犯罪云云。經查：
  (一)甲○○將其自己、及駱華傑、邱李伍、徐志能等人證件交三協公司報領如上薪資
    ，因而由三協公司會計填載薪資表、扣繳憑單、營利事業所得稅申報書、扣繳憑
    單申報書之事實，有駱華傑薪津表影本三紙，甲○○、駱華傑、邱李伍、徐志能
    扣繳憑單影本四份，駱華傑、徐李伍身分證、甲○○駕照影本各一張、丁○○財
    政部臺北市國稅局綜合所得稅核定通知書影本二紙、財政部臺北市國稅局九十一
    年五月十日財北國稅資字第０九一００二六八八六號函附之三協公司八十七年度
    營利事業所得稅申報書暨附件影本一份在卷可證。
  (二)三協公司委由亦鵬公司代工烤漆，二公司間始終為承攬關係，甲○○為亦鵬公司
    負責人，自行雇用駱華傑、徐李伍、乙○○等三人，渠等人並非三協公司員工，
    亦非按月為三協公司服勞務，與三協公司之僱傭關係並不存在，有以下證據：
    (1)亦鵬公司係承攬三協公司之烤漆工作，業經甲○○於警訊中供承伊確實自八十
      五年九月至八十八年六月間承包三協公司電風扇外殼烤漆工作，駱華傑是渠員
      工，八十五年九月起，駱華傑就在渠公司工作，一直到八十八年六月公司倒閉
      為止，原來以每日薪資四百元計算，每月約一萬元左右等語（見偵查卷第五頁
      反面、第六頁），及於本院調查時供稱：「駱華傑、徐李伍、乙○○八十七年
      三月到十二月間都是我的員工，向我領薪水」，「（問：他們是否有跟三協工
      業有限公司領薪水？）沒有。只是因為我沒有辦法給三協工業有限公司發票，
      所以我就以員工的薪資給它報稅。」「（問：你自己是否領三協工業有限公司
      的薪水？）我是做該公司的代工，作電扇外殼的噴漆，我是負責與三協工業有
      限公司接洽，噴多少算多少。」「從八十四年開始，一直到八十八年六月三十
      日都有在為三協工業有限公司代工。」「（問：何時稅捐處不給你發票？）八
      十五年間，因為我公司被倒錢，付不出稅款。」（均見本院九十一年四月九日
      訊問筆錄）。又戊○○於偵查中供稱：駱華傑為伊公司產品烤漆承包商甲○○
      之烤漆工人；（你是否確信駱華傑於八十七年三月至十二月間有在甲○○的亦
      鵬公司上班工作？）是的，我敢確認，因駱華傑每月至少四至六次與亦鵬公司
      員工送貨到我們公司來，我們都認識，所以可確定等語（見偵查卷第九頁反面
      、第十頁）。均與證人駱華傑及徐李伍偵查中證稱係在被告甲○○之亦鵬公司
      工作，吃、住均在亦鵬公司，被告甲○○會交付一些零用金等語（見偵查卷第
      六十頁），及證人乙○○於本院審理時證稱：渠與徐李伍、駱華傑都是在亦鵬
      公司上班，吃、住均在亦鵬公司，並領零用金等情（見本院九十一年四月三十
      日訊問筆錄），及證人丙○○於本院證稱：駱華傑、徐李伍、乙○○是在甲○○公司工作等語（見本院九十一年十月十五日審判筆錄）均相符。
    (2)亦鵬公司自八十四或八十五年間起即為三協公司代工烤漆，有開立發票給三協
      公司，直至八十七年始因欠稅未能開立發票，甲○○提議依員工薪資報稅，為
      甲○○供承甚明，核與證人丙○○所述相合，由是可知亦鵬公司自八十五年間
      起，即係循開立進項發票之方式予三協公司，俾其可用為營業成本支出憑據，
      被告二人主觀上就該二公司間自始即認知為承攬關係，而非三協公司與吳、駱
      、徐、邱間存有僱傭關係甚明，且觀諸亦鵬公司代工之內容為電風扇噴漆，再
      按完工成品論件計酬，契約所重之必要之點即在於工作物之完成而非僅勞務之
      給付，二公司於八十五年自八十七年間始終為承攬關係至為灼然，而八十七年
      間亦鵬公司為三協公司代工電風扇噴漆仍係按件計酬，因而向三協公司請領合
      計六十五萬七千四百二十六元之數額，此有三協公司三至十二月請款簽辦單影
      本十紙，及記載應付帳款，對象為「亦鵬」之轉帳傳票在卷可稽，亦鵬公司為
      三協公司所為工作之內容、性質、計價方式絲毫從未變更，則二公司間承攬之
      關係未變異為三協公司與吳、駱、徐、邱等人間之僱傭關係。是本案因代工電
      風扇烤漆所成立債之關係為承攬關係且存在於亦鵬及三協公司之間，而非三協
      公司雇用吳、駱、徐、邱等人並無可疑。雖被告二人約定由吳、駱、徐、邱由
      三協公司以報薪資之方式，然僅屬一時為解決報稅問題所為權宜之計，尚不能
      推得吳、駱、徐、邱有何受雇於三協公司之意，又參以證人乙○○證稱：（是
      否有在三協公司上班？）有作他們公司的產品，但是工作地點在亦鵬公司；老
      闆甲○○有告知薪水多少錢；僅甲○○有給薪水；有參加亦鵬公司的勞保但未
      參加三協公司勞保等語（見本院九十一年四月三十一日訊問筆錄），是吳、駱
      、徐、邱並無受雇於三協公司之意思至臻明確。被告戊○○辯稱三協公司與吳
      、徐、駱、邱等人為僱傭關係云云，純屬卸責之詞，不足採信。
  (三)三協公司既將電扇烤漆交由亦鵬公司承攬，即應由亦鵬公司開立進項發票用供報
    稅，三協公司因亦鵬公司無法開立發票而不為此舉，竟將明知為非其僱傭之亦鵬
    公司員工逕自報為三協公司員工支領薪資，所為雖未逃漏稅捐，仍屬製作不實之
    薪津表，及不實登載其業務所掌之扣繳憑單、扣繳憑單申報書、八十七年度營利
    事業所得稅結算申報書等文書，所辯完全照實申報，並無犯意云云，即無足取。
    又營利事業所得稅結算申報查核准則第七十一條第七款所指之工資係按件計資者
    ，係指雇主雇用工人，其工資採按件計算方式者而言，惟本件三協公司與甲○○
    等人並無僱傭關係，已如前述，是與採按件計酬之僱傭關係本屬不同，所辯即不
    可採。
  (四)被告戊○○委由不知情之代理申報人會計師劉乃銘持向財政部臺北市國稅局申報
    該年度營利事業所得稅，足生損害於稅捐機關對於稅捐資料之管理及課稅之正確
    性。本案事證明確，被告等犯行洵堪認定。
二、按商業會計法所稱之商業會計憑證，分為原始憑證及記帳憑證，所謂原始憑證，
    係指證明事項之經過，而為造具記帳憑證所根據之憑證；記帳憑證則係指證明處
    理會計事項人員之責任而為記帳所根據之憑證而言，此觀諸商業會計法第十五條
    之規定自明。惟所得稅扣繳義務人依所得稅法第八十九條第三項或同法第九十二
    條規定，填發免扣繳憑單或扣繳憑單，旨在使稅捐稽徵機關蒐集及掌握課稅資料
    ，以利稅捐稽徵。就營利事業所得稅核課而言，依營利事業所得稅查核準則第七
    十一條第十一款規定，薪資支出之原始憑證，為收據或簽收之名冊，其由工會或
    合作社出具之收據，應另付工人之印領清冊，職工薪資如係送交銀行分別存入各
    該職工帳戶者，應以銀行蓋章證明存入之清單予以認定。本件薪津表領款蓋章欄
    蓋有駱華傑等人之印章，屬於原始憑證無誤，惟扣繳憑單，僅係證明全年度支付
    員工薪資及代為扣繳綜合所得稅之情形，為徵、繳雙方課徵與申報綜合所得稅之
    依據，其既非造具記帳憑證所根據之憑證，抑非證明處理會計事項人員之責任而
    為記帳所根據之憑證，自非商業會計法第十五條所規定之商業會計憑證（最高法
    院九十一年度台上字第四二二九號判決參照）。被告二人與駱華傑、徐李伍、乙○○及知情之會計丙○○、黃寶華基於犯意之聯絡，由俞、黃二人虛偽登載李琦
    瑜為三協公司之員工，而在其等業務上製作之薪津表會計原始憑證上為不實之登
    載，係犯商業會計法第七十一條第一款製作不實會計憑證之罪；其等復基於共同
    犯意之聯絡，由丙○○填製不實之扣繳憑單、扣繳憑單申報書、「八十七年度營
    利事業所得稅結算申報書」等業務上之文書並持以行使，係犯刑法第二百十六條
    、第二百十五條之行使業務上登載不實之文書罪，被告等登載之低度行為為行使
    之高度行為所吸收，不另論罪。又其等接續填製不實之扣繳憑單、扣繳憑單申報
    書、「八十七年度營利事業所得稅結算申報書」三種業務上之文書，為單純一罪
    。被告等人就上開犯行，有犯意之聯絡及行為之分擔，均為共同正犯。被告等於
    業務上接續製作不實之扣繳憑單、扣繳憑單申報書、「八十七年度營利事業所得
    稅結算申報書」，嗣交付會計師，由不知情之會計師持以向稅捐機關申報營利事
    業所得稅，係利用不知情之他人為工具而實施犯罪行為，應依間接正犯論處。被
    告等製作薪津單，時間緊接，所犯又係構成要件相同之罪，為連續犯，應論以一
    罪，並加重其刑。被告所犯上開製作不實會計憑證罪，及行使業務上登載不實之
    文書罪，有方法、結果之牽連關係，應從重論以製作不實會計憑證罪。被告製作
    薪津表部分，雖未經起訴，惟與已起訴之行使業務上登載不實之文書罪，有牽連
    犯裁判上一罪之關係，自應併予審理。爰審酌被告犯罪之動機、手段、所生危害
    及犯罪後態度等一切情狀，量處如主文所示之刑。又被告犯罪後，刑法第四十一
    條業於九十年一月十日修正公布，同年月十二日生效，修正前之刑法第四十一條
    規定，犯最重本刑為三年以下有期徒刑以下之刑之罪，而受六個月以下有期徒刑
    或拘役之宣告，因身體、教育、職業或家庭之關係，執行顯有困難者，得以一元
    以上三元以下折算一日，易科罰金；修正後之刑法第四十一條第一項前段規定，
    犯最重本刑為五年以下有期徒刑以下之刑之罪，而受六個月以下有期徒刑或拘役
    之宣告，因身體、教育、職業、家庭之關係或其他正當事由，執行顯有困難者，
    得以一元以上三元以下折算一日，易科罰金。比較新舊法之規定，以修正後之新
    法有利於行為人，自應依刑法第二條第一項前段之規定，適用裁判時之新法，並
    諭知易科罰金之折算標準，以示懲儆。末查被告二人前未曾受有期徒刑以上刑之
    宣告，有台灣高等法院被告全國前案紀錄表各一份在卷可憑，被告甲○○復已結
    束營業，因認渠等經此刑之宣告後，應知警惕而無再犯之虞，所宣告之刑以暫不
    執行為當，爰予以宣告緩刑，用啟自新。薪津表、扣繳憑單、扣繳憑單申報書、
    「八十七年度營利事業所得稅結算申報書」等，均非屬被告所有，薪津表上之印
    文，係經駱華傑等人之同意而蓋用，非偽造，爰不沒收之。
據上論斷，應依刑事訴訟法第四百五十二條、第二百九十九條第一項前段，商業會計
法第七十一條第一款，刑法第十一條前段、第二條第一項前段、第二十八條、第三十
一條第一項、第五十六條、第二百十六條、第二百十五條、第五十五條、第四十一條
第一項前段、第七十四條第一款，罰金罰鍰提高標準條例第二條，判決如主文。
本案經檢察官楊秀枝到庭執行職務
中      華      民      國      九十一      年    十    月    二十九    日
                                    臺灣士林地方法院刑事第四庭
                                        法  官  趙  文  卿
右正本證明與原本無異。
如不服本判決，應於判決送達後十日內，向本院提出上訴狀。
                                        書記官陳  淑  蘭
中      華      民      國      九十一      年   十一   月      六      日
附錄本判決論罪科刑依據之法條：
刑法第二百十六條
  行使第二百十條至第二百十五條之文書者，依偽造、變造文書或登載不實事項或使
  登載不實事項之規定處斷。
刑法第二百十五條
  從事業務之人，明知為不實之事項，而登載於其業務上作成之文書，足以生損害於
  公眾或他人者，處三年以下有期徒刑、拘役或五百元以下罰金。
商業會計法第七十一條第一款：
  商業負責人、主辦及經辦會計人員或依法受託代他人處理會計事務之人員有左列情
  事之一者，處五年以下有期徒刑、拘役或科或併科新台幣十五萬元以下罰金：
  一、以明知為不實之事項，而填製會計憑證或記入帳冊者。
  二、故意使應保存之會憑證、帳簿報表滅失毀損者。
  三、意圖不法之利益而偽造、變造會計憑證、帳簿報表內容或撕毀其頁數者。
  四、故意遺漏會計事項不為記錄，致使財務報表發生不實之結果者。
  五、其他利用不正當方法，致使會計事項或財務報表發生不實之結果者。
